臺灣高等法院刑事判決　　　　　　　 100年度上易字第1447號
上　訴　人　臺灣桃園地方法院檢察署檢察官
上　訴　人
即　被　告　劉訓良
被　　　告　廖震蔚
　　　　　　洪金雲
上列上訴人因被告等竊盜案件，不服臺灣桃園地方法院100 年度
易字第127 號，中華民國100 年5 月11日第一審判決（起訴案號
：臺灣桃園地方法院檢察署99年度偵字第19752 號），提起上訴
，本院判決如下：
    主  文
原判決關於劉訓良部分撤銷。
劉訓良犯竊盜罪，累犯，處有期徒刑陸月，如易科罰金以新台幣
壹仟元折算壹日。
其他上訴駁回。
    事  實
一、劉訓良於民國97年4 月23日間因施用第二級毒品罪，經原審
    法院以96年壢簡字第2533號判處有期徒刑6 月確定，於98年
    1 月7 日執畢。詎仍不知悔改，明知桃園縣新屋鄉下田村1
    鄰24之11號附近農田係他人所有並種植西瓜，並非其叔公所
    有之農田，更非其叔公所種植之西瓜，竟意圖為自己不法之
    所有，於99年7 月19日中午先至洪金雲位在桃園縣新屋鄉笨
    港村2 鄰榕樹下13號之住處，在該處遇見洪金雲及造訪洪金
    雲之廖震蔚（該二人另為無罪判決，見下述），乃向該二人
    謊稱要請廖震蔚、洪金雲二人吃西瓜，其叔公在桃園縣新屋
    鄉下田村有西瓜田可供摘取西瓜，不知情之廖雲蔚、洪金雲
    便同意與劉訓良共同前往，並由廖震蔚駕駛其所有車號1858
    -FH 號自小客車搭載劉訓良、洪金雲共同前往，在上開西瓜
    田旁之新屋鄉○○村○ 鄰○○道路旁停車，由劉訓良獨自一
    人下車至西瓜田裡摘取西瓜，其餘二人則在車上等待，劉訓
    良將摘取之西瓜4 顆放入上開自小客車後座，6 顆放入該自
    小客車後行李箱。此時在上開西瓜田對面即靠近桃園縣新屋
    鄉下田村1 鄰24號社區旁竹林下休息之西瓜田主人賴椿妹（
    原判決關於『賴樁妹』之記載，均係『賴椿妹』之誤載）見
    劉訓良在其西瓜田內偷摘西瓜，乃電話通知正在吃中飯之子
    葉正鴻，賴椿妹隨即自上開竹林騎乘機車前往廖震蔚上開停
    車地點，葉正鴻亦自上開社區駕駛自小貨車前往上開停車地
    點，待賴椿妹、葉正鴻二人抵達後，當場發現劉訓良仍在西
    瓜田內摘西瓜，廖震蔚、洪金雲二人則分自1858-FH 號自小
    客車之駕駛座、右前座下車，該二人並連忙向賴椿妹、葉正
    鴻二人說「對不起」，並央求賴椿妹、葉正鴻二人不要報警
    ，然因劉訓良之態度兇狠，並向賴椿妹、葉正鴻稱「摘個西
    瓜會死喔」，賴椿妹乃騎乘機車至附近之楊梅分局永安派出
    所報警並尋求警方支援，警員溫有志乃駕駛警車由賴椿妹帶
    領至上開西瓜田旁之產業道路，溫有志在現場發現上開1858
    -FH 號自小客車後座上確實擺放甫由西瓜田摘取之西瓜4 顆
    ，乃將劉訓良、廖震蔚、洪金雲均帶回派出所處理，溫有志
    在派出所停車場對擺放贓物之1858-FH 號自小客車進行附帶
    搜索，又在該車後車箱內發現甫於上開西瓜田摘取之西瓜6
    顆，始悉上情。
二、案經桃園縣政府警察局楊梅分局移報臺灣桃園地方法院檢察
    官偵查起訴。
    理  由
壹、證據能力：
    按被告以外之人於審判外之言詞或書面陳述，除法律有規定
    者外，不得作為證據，刑事訴訟法第159 條第1 項固有明文
    ；惟被告以外之人於審判外之陳述，雖不符同法第159 條之
    1 至之4 規定，而經當事人於審判程序同意作為證據，法院
    審酌該言詞陳述或書面陳述作成時之情況，認為適當者，亦
    得為證據。又當事人、代理人或辯護人於法院調查證據時，
    知有第159 條第1 項不得為證據之情形，而未於言詞辯論終
    結前聲明異議者，視為有前項之同意，同法第159 條之5 亦
    定有明文。本件檢察官及被告於本院審判程序中，對於本案
    相關證人、共同被告於警詢、偵查中之證述暨其他相關具傳
    聞性質之證據資料之證據能力，均表示無意見，且迄於言詞
    辯論終結前亦未聲明異議。本院審酌本案證人、共同被告之
    陳述及證據資料作成時之情況，核無違法取證或其他瑕疵，
    證據力亦無明顯過低之情形，認為以之作為證據為適當，是
    依刑事訴訟法第159 條之5 規定，自均得作為證據。
貳、實體部分：
甲、被告劉訓良部分
一、訊據上訴人即被告劉訓良對於上開竊取西瓜之事實坦承不諱
    ，且與證人即共同被告廖震蔚、洪金雲之警詢證詞、證人洪
    金雲、賴椿妹、葉正鴻於原審審理時之證述情節大致相符，
    並有照片、贓物認領保管單等附卷可稽，是被告劉訓良竊盜
    犯行事證明確，自應依法論科。
二、核被告劉訓良所為，係犯刑法第320 條第1 項普通竊盜罪。
    公訴人認被告劉訓良所為係犯刑法第321 條第1 項第4 款結
    夥三人加重竊盜罪，尚有未洽，惟起訴之基本犯罪事實同一
    ，爰依刑事訴訟法第300 條規定變更起訴法條，又被告劉訓
    良於97年4 月23日間因施用第二級毒品罪，經原審法院以96
    年壢簡字第2533號判處有期徒刑6 月確定，於98年1 月7 日
    執畢，此有本院被告前案紀錄表乙份在卷可參，是其於執畢
    5 年內再犯本案，為累犯，應依刑法第47條第1 項規定加重
    其刑。
三、原審詳細審理後，就被告劉訓良部分予以論罪科刑，固非無
    見，惟公訴人起訴被告劉訓良涉犯刑法第321 條第1 項第4
    款結夥三人加重竊盜罪，而原判決則認定被告劉訓良所為，
    係犯刑法第320 條第1 項普通竊盜罪，竟未依刑事訴訟法第
    300 條之規定變更起訴法條，尚有未洽。被告劉訓良上訴稱
    ：其誤認西瓜田為其叔公所種植云云，然經質以其叔公姓名
    為何？被告劉訓良竟答以「不知道」，是其上訴難認為有理
    由，但原判決既有上開可議之處，自應由本院就被告劉訓良
    部分予以撤銷改判，爰審酌被告劉訓良竊取被害人所有10顆
    大西瓜，總價值據被害人稱約新台幣2250元，然其竟為取得
    交通工具得以利用，而謊編理由唆使不知情之同案被告廖震
    蔚、洪金雲二人共同前往，其又有多項前科紀錄，素行不良
    ，復於犯案現場對發覺其犯行之被害人態度不佳，又被告以
    徒手方式竊取西瓜，其犯罪手段尚非惡劣，及其犯罪之目的
    、犯後態度等一切情狀，量處如主文第二項所示之刑，並諭
    知如易科罰金之折算標準，以示儆懲。
乙、被告廖震蔚、洪金雲部分：
一、公訴意旨另以：被告劉訓良與被告廖震蔚、洪金雲基於意圖
    為自己不法所有之犯意聯絡，共同於民國99年7 月19日下午
    1 時10分許，結夥3 人在桃園縣新屋鄉下田村24之11號旁，
    由劉訓良進入西瓜田徒手竊取屬賴椿妹所有之西瓜10顆，廖
    震蔚及洪金雲則幫忙搬運，將西瓜搬進由廖震蔚所駕駛之車
    號4709-GZ 自用小客車，為警當場查獲，因認被告廖震蔚、
    洪金雲涉共犯刑法第321 條第1 項第4 款結夥三人加重竊盜
    罪（原判決誤載為刑法第320 條第1 項之竊盜罪）云云。
二、按犯罪事實應依證據認定之，無證據不得推定其犯罪事實；
    次按不能證明被告犯罪或其行為不罰者，應諭知無罪之判決
    ，刑事訴訟法第154 條第2 項、第301 條第1 項，分別定有
    明文。再按認定不利於被告之事實，須依積極證據，苟積極
    證據不足為不利於被告事實之認定時，即應為有利於被告之
    認定，更不必有何有利之證據，最高法院30年上字第816 號
    著有判例；再按事實審法院對於證據之取捨，依法雖有自由
    判斷之權，然積極證據不足證明犯罪事實時，被告之抗辯或
    反證縱屬虛偽，仍不能以此資為積極證據應予採信之理由，
    又認定犯罪事實應依證據，為刑事訴訟法所明定，故被告否
    認犯罪事實所持之辯解，縱屬不能成立，仍非有積極證據足
    以證明其犯罪行為，不能遽為有罪之認定，最高法院30年上
    字第482 號、30年上字第1831號判例可資參照。
三、公訴人認被告廖震蔚、洪金雲二人涉犯加重竊盜罪，無非係
    以證人賴椿妹之警、偵訊證詞及被告劉訓良始終無從提出其
    叔公於上開西瓜田附近有西瓜田之證明，為其主要論據。訊
    據被告廖震蔚、洪金雲二人堅決否認上開犯行，被告廖震蔚
    辯稱：案發當天伊與洪金雲在一起，是劉訓良來找我們二個
    ，不清楚劉訓良當時有沒有醉，也不曉得神智清不清楚，但
    是他的臉紅紅的，不過聽他講話很正常，劉訓良當時有說要
    送我二、三顆西瓜，我想說劉訓良是好意，所以我才開車載
    劉訓良去摘西瓜，我有問劉訓良西瓜田是誰的，他說是他叔
    公的，我沒有跟劉訓良確認西瓜到底是不是他叔公的，因為
    當時我無法確認，我當時並無下車幫忙搬西瓜，當時是被害
    人的兒子先到，後來賴椿妹才到等語；被告洪金雲辯稱：剛
    開始是廖震蔚在我家聊天，劉訓良騎車經過繞進來，問我們
    要不要吃西瓜，劉訓良說他叔公那邊有，問我們要不要去，
    我當時有向劉訓良確認是否是他叔公的，劉訓良還說是他叔
    公的，我去現場時，路上都有人走動，我認識劉訓良，但是
    他的親戚是何人我不瞭解，並沒有幫忙劉訓良把西瓜搬到車
    上，是劉訓良自己去摘的等語。
四、經查：
（一）證人賴椿妹於原審審理辯護人主詰問時證稱「當時是我兒
      子先到場，因為被告他們在採西瓜，我兒子一個人開車先
      到達現場，我是一個人騎機車跟在後面，我兒子先到達現
      場我再到達間隔的時間不會超過一分鐘，我下車之後看見
      劉訓良還在道路下面的西瓜田裡面還在採西瓜，另外我還
      看到一輛白色的自小客車停在路邊，廖震蔚、洪金雲站在
      車子的後面，我下車之後看到現狀就向他們說我要打電話
      報警，廖震蔚和洪金雲就一直向我說對不起，叫我不要報
      警，…」、「（問：你有無親眼看到廖震蔚有將西瓜搬上
      車？）我在還沒有停車的時候，我在遠遠的地方有看到被
      告廖震蔚、洪金雲二人都有用手去碰觸在他們自小客車後
      座的西瓜，當時他們二人都在車下。」，檢察官反詰問時
      又證稱「（問：你剛才說你有看到廖震蔚、洪金雲有去摸
      西瓜，到底是什麼樣的動作？）我只有看到他們手碰觸西
      瓜的動作，但是因為當時西瓜已經在車後座了，我在騎機
      車看到的時候並不清楚他們用手碰觸的動作是搬西瓜或推
      西瓜或拉西瓜的動作，也沒有辦法確認是不是在調西瓜的
      位置。」、「（問：你到現場之後，被告三人有想要離開
      或逃走的意思？）沒有，廖震蔚、洪金雲說不知道那是我
      的西瓜，一直對我說對不起，廖震蔚、洪金雲二人還有罵
      劉訓良『怎麼這樣搞』」等語。是可知證人賴椿妹於上開
      檢辯詰問之過程中之證詞，就其趕至案發現場第一時間或
      其埋伏在竹林裡觀察時或其在趕赴西瓜田之過程中，其所
      見被告廖震蔚、洪金雲係在做何事，與其偵訊時證稱該二
      人「（問：被告劉訓良、廖震蔚做什麼？）他們下車將西
      瓜搬上車」等語，相互之間出現重大矛盾。原審乃就此疑
      點再加追問該證人，「（問：99年8 月18日偵訊時，檢察
      官問你另外二名被告（指廖震蔚、洪金雲）在做什麼，你
      說『他們下車將西瓜搬上車』，依你當時的證詞，你應該
      有看見廖震蔚、洪金雲搬西瓜的動作，為什麼剛才你證稱
      沒有看清楚廖震蔚、洪金雲的動作，是搬西瓜或推西瓜或
      拉西瓜或移動西瓜？）（證人連續轉頭兩次看廖震蔚）我
      要講的是我第一次向檢察官說的話才是對的，我看到廖震
      蔚、洪金雲是從馬路的邊邊搬西瓜到後車廂裡面（證人掉
      眼淚）。」、「（問：來開庭之前被告三人哪一個曾經去
      你家或是開庭前在法庭外面和你說了什麼話？）沒有。」
      等語。原審經當庭勘驗99年8 月18日偵訊光碟片，勘驗結
      果：檢察官命告訴人以證人身分具結後，問證人「另外二
      名被告在做什麼？」證人回答「他們下車將西瓜搬上車」
      。原審乃再詢以「（問：檢察官在叫你簽具結證書之前，
      以告訴人身分問你時，你說看到在庭的劉訓良在田裡摘西
      瓜，另外兩個被告在路邊接西瓜放在車上，這段話實在嗎
      ？）實在。」等語。原審又詢以「（問：你兒子是否也有
      看到三個被告在西瓜田以及馬路旁邊的動作？）他沒有看
      到，因為是我先到場的…」、「（問：為什麼你剛剛一開
      始說你兒子開車先趕到現場，你騎車在後約一分鐘內才趕
      到現場？）因為我兒子一直說算了，不要再告了。」、「
      （問：實際上你兒子開車趕到現場，距離你先到場有多久
      的時間？）我們幾乎是一起到達現場，但是當時我的機車
      先到達並停下，我兒子的自小客車跟在後面才到達並停下
      ，我兒子到現場的時候，劉訓良還在西瓜田裡，但是廖震
      蔚、洪金雲已經停止他們的動作向我道歉了，我不知道我
      兒子有沒有看到在我們車子還未停下前，廖震蔚、洪金雲
      搬西瓜的動作，這要問我兒子。我的西瓜田距離我家很近
      ，因為我之前一直抓不到竊賊，所以我當天是躲在距離案
      發的西瓜田約一百多公尺的竹子樹下面。」等語。由上可
      知，證人賴椿妹對於究竟係其或其子葉正鴻先趕赴現場；
      其趕赴現場後，被告廖震蔚、洪金雲二人是否仍有在車下
      搬運西瓜之動作；其尚未趕赴現場前，其在竹林下到底有
      無看見被告廖震蔚、洪金雲二人有在車下搬運西瓜之動作
      等本案重要之情節，前後說法不一，是證人賴椿妹於偵訊
      證稱伊有看見被告廖震蔚、洪金雲在路邊接西瓜放在車上
      、該二被告下車將西瓜搬上車云云，在無其他佐證之下，
      尚難依此遽為被告二人不利之認定。
（二）證人即賴椿妹之子葉正鴻於原審100 年3 月16日審理時證
      稱「（問：當時賴椿妹和你怎麼過去這個西瓜田？）當時
      我媽媽打電話給我，我媽媽當時是騎車，我是開車過去的
      ，要到達西瓜田的現場時，我媽媽的機車先到，我隨後就
      到達。」、「（問：你到達現場附近可以看到西瓜田及西
      瓜田旁邊產業道路上被告等人的自小客車時，你看到廖震
      蔚、洪金雲在做什麼？）我看到一個人在西瓜田裡正在採
      西瓜，另外兩個人在我的小貨車擋他們的小客車時，他們
      兩位才下車。」、「（問：賴椿妹向檢察官及本院證稱你
      們幾乎同時到達現場，她看到廖震蔚、洪金雲在產業道路
      的旁邊將西瓜搬上車，明顯和你剛才的證詞不符，賴椿妹
      的證詞正確或你剛才的證詞才正確？）我媽媽先到達，我
      到達的時候看到他們兩個就在車上。」、「（問：你到達
      現場時，被告三人在做何事？）看到一個在採西瓜，另外
      兩個人從車上下來。」等語。然證人賴椿妹既證稱其與葉
      正鴻幾乎同時到達案發現場，則其二人根本不可能所見所
      聞有任何差距。然依該二人上開證詞，證人賴椿妹有看見
      被告廖震蔚、洪金雲在車下搬、接西瓜進車內的動作，而
      證人葉正鴻卻反證稱其不但未見此景，反而其到達現場時
      ，被告廖震蔚、洪金雲二人始由車內下車，則即使證人賴
      椿妹所見被告廖震蔚、洪金雲二人在車下搬、接西瓜進車
      內的動作，是其在與葉正鴻未趕至現場前其自己在竹林內
      或其在趕赴現場之車程中之觀察所得，然證人賴椿妹、葉
      正鴻亦同時於原審證稱被告劉訓良於渠等趕至現場時尚在
      田裡，證人賴椿妹且稱劉訓良還在偷摘西瓜，是則，被告
      廖震蔚、洪金雲既在證人賴椿妹、葉正鴻趕赴現場途中發
      現被人察覺犯行而自搬、接西瓜之車下迅即上車，渠等豈
      有不立即叫在田裡之共犯劉訓良停手並一起上車逃跑之理
      ？
（三）證人葉正鴻又於原審100 年4 月20日審理時證稱「我媽媽
      打電話給我，她講說有人在我家西瓜田偷採西瓜，然後就
      掛掉電話，我聽到之後就出來社區，我出來社區時看到我
      媽媽騎機車正在從竹林前面與我所住的新屋鄉下田村1 鄰
      24號社區○○○○○路左轉彎往西瓜田的方向，我當時是
      從社區裡面的我家門前開小貨車出社區，但我是從現場圖
      現在我所標示的路徑出社區的，我當時出社區○○○○道
      路看到我媽媽的機車正在左轉彎，我就沿著現場圖的左邊
      那條產業道路直走的途中超越我媽媽的機車，然後左轉彎
      往西瓜田，後來我看到竊嫌的自小客車停在西瓜田旁邊，
      車頭是往前方，我的小貨車就直接車頭往前斜停在竊嫌的
      自小客車車頭前方（如現場圖所標示），我到了之後立刻
      開車門下車，我下車時看到劉訓良在西瓜田裡，另二位被
      告廖震蔚、洪金雲立刻從車上下來，他們是從左前、右前
      門下車的，我到達該處下車之後約十幾秒的時間我媽媽騎
      機車也到達現場，我媽媽到達時，廖震蔚、洪金雲已經下
      車了就在產業道路上，然後我媽媽馬上就拿出手機報警，
      但是電話打不通，我就叫我媽媽騎機車去永安派出所報警
      ，後來是我媽媽會同警員回到現場的。」、「（問：你上
      次在筆錄第22頁說你媽媽騎機車先到達現場，你隨後就到
      達，為何上次會這樣說？）應該是我先到達現場。」經原
      審當庭勘驗證人葉正鴻上次開庭之庭訊錄音帶結果：上次
      庭訊筆錄第22頁證人葉正鴻第三個答，說當時他媽媽打電
      話給他，他媽媽騎摩托車，他開車過去，幾乎同時到達，
      但是他媽媽先到達一點，法官問在趕過去現場的途中，是
      否證人的媽媽騎機車在前面，證人稱在途中好像有將他媽
      媽超過去，法官問到達的時候呢？是不是媽媽的機車先到
      ？證人稱媽媽機車先到，但是幾乎同時到達。是以，檢察
      官再問「經勘驗之後，你當時確實是說你媽媽的機車先到
      ，為何與你今日所述不同？」，其證稱「事實上我今天講
      的才是全部的事實，我上次開庭前有向我媽媽說我不想來
      開庭，而且我向她說因為我不想來開庭，所以叫我媽媽作
      證的時候說是她先到。」、「（問：你到現場之後，被告
      洪金雲、廖震蔚究竟在做什麼事？）我到達現場，我下車
      之後就看到他們下車。」、「（問：廖震蔚、洪金雲下車
      之後，你有無看到他們再去摸西瓜的情況嗎？）沒有。」
      等語。是可知，證人葉正鴻於原審二次庭期就其或賴椿妹
      先趕至現場，說法相互矛盾，然其始終一致證稱其趕至現
      場時，看見被告洪金雲、廖震蔚才從上開自小客車下車，
      其並未見被告廖震蔚、洪金雲在車下搬、接西瓜進車內之
      動作。其證言可間接佐證被告廖震蔚、洪金雲二人所辯渠
      等並未下車，都是被告劉訓良一人下車摘西瓜並將西瓜搬
      上車等語，較與事實相符。
（四）綜上，本案重要之直接目擊證人即目擊被告廖震蔚、洪金
      雲在車下搬、接西瓜進車內動作之賴椿妹證詞既無法採信
      ，是以，本院雖亦認被告廖震蔚、洪金雲在完全未依合理
      途徑確認被告劉訓良向渠等所言其叔公有西瓜田可供摘取
      西瓜是否屬實之情況下，即貿然與被告劉訓良至案發現場
      ，確有可疑，然既未能確認被告廖震蔚、洪金雲在案發現
      場有任何把風、共同摘採西瓜、或接或搬運西瓜上車之動
      作，則不能遽以認定渠等二人有何竊盜之主觀犯意。
（五）綜上，公訴人所舉證據均不能證明被告廖震蔚、洪金雲犯
      罪，原審經詳細審理後，認公訴人所提證據，不能證明被
      告犯罪，而對被告廖震蔚、洪金雲為無罪之判決，經核其
      認事用法、證據之取捨，均已詳為敘明，並無不合，檢察
      官上訴，仍執原有證據認被告廖震蔚、洪金雲涉犯加重竊
      盜罪嫌，自難使本院形成被告廖震蔚、洪金雲有上開犯行
      之心證，應維持被告廖震蔚、洪金雲無罪之判決，檢察官
      此部分之上訴，為無理由，應予駁回。
據上論斷，應依刑事訴訟法第369 條第1 項前段、第364 條、第
368 條、第299 條第1 項前段、第300 條，刑法第320 條第1 項
、第47條第1 項、第41條第1 項，刑法施行法第1 條之1 ，判決
如主文。
本案經檢察官張啟彬到庭執行職務。
中    華    民    國   100    年    8     月    30    日
                  刑事第一庭審判長法  官  葉騰瑞
                                  法  官  莊明彰
                                  法  官  彭政章
以上正本證明與原本無異。
不得上訴。
                                  書記官  杜宜寧
中    華    民    國   100    年    8     月    30    日
附錄法條：
中華民國刑法第320 條
意圖為自己或第三人不法之所有，而竊取他人之動產者，為竊盜
罪，處5 年以下有期徒刑、拘役或5 百元以下罰金。
意圖為自己或第三人不法之利益，而竊佔他人之不動產者，依前
項之規定處斷。
前二項之未遂犯罰之。